臺北高等行政法院判決
111年度訴字第677號
111年11月24日辯論終結
原      告  家福股份有限公司

代  表  人  王俊超              
訴訟代理人  劉恩廷  律師
            趙永瑄  律師
被      告  桃園市政府                           
代  表  人  鄭文燦（市長）
訴訟代理人  黃慧婷  律師
            何育庭  律師
上列當事人間勞動基準法事件，原告不服勞動部中華民國111年4
月11日勞動法訴二字第1100024934號訴願決定，提起行政訴訟，
本院判決如下：
    主  文
原告之訴駁回。
訴訟費用由原告負擔。
　　事實及理由
一、事實概要：原告家福股份有限公司從事綜合商品零售業，為
    適用勞動基準法(下稱勞基法)之行業。經被告桃園市政府所
    屬勞動檢查處(下稱勞檢處)於民國110年9月28日及10月12日
    實施勞動檢查，發現原告未經工會同意，即使所僱桃園春日
    分公司(下稱春日分公司)勞工黎○○、林○○、黃○○、郭○○、劉
    ○○、林○○及內壢分公司（與春日分公司，下合稱桃園等2間
    分公司）勞工徐○○、宋○○、邱○○、陳○○、梁○○、邱○○等人(
    下稱勞工黎君等人)，於110年7月至9月間延長工作時間，違
    反勞基法第32條第1項規定。案經被告審認屬實，依同法第7
    9條第1項第1款、第80條之1第1項及裁處時桃園市政府處理
    違反勞動基準法事件統一裁罰基準(下稱裁罰基準)附表第28
    項次丁類規定，以110年11月12日府勞檢字第11002907921號
    裁處書(下稱原處分)，處原告罰鍰新臺幣（下同）55萬元，
    並公布原告名稱、負責人姓名、處分期日、違反條文及罰鍰
    金額，並自即日起改善。原告不服，提起訴願，經勞動部以
    111年4月11日勞動法訴二字第1100024934號訴願決定書駁回
    ，原告仍不服，遂提起本件行政訴訟。
二、原告起訴及聲明：
  ㈠桃園等2間分公司無成立分公司工會，其使勞工延長工作時間
    ，自應由分公司之勞資會議為之：按勞基法第32條第1項規
    定於91年間修正為雇主如有使員工延長工時工作者，應經工
    會或勞資會議同意，配合上開法律修正，行政院勞工委員會
    (改制後為勞動部，下稱前勞委會)92年7月16日勞動二字第0
    920040600號函釋（下稱92年函釋）即謂如事業單位有不同
    廠場，且廠場無工會者，則經勞資會議同意；不同分支機構
    均分別舉行勞資會議，則分支機構之勞資會議決議優先於事
    業單位之勞資會議等語，此乃係奠基於勞動條件之屬地性，
    應以小地域適用為優先之原則；換言之，原告目前有企業工
    會及樹林工會，以小地域為原則，則原告其他無工會成立或
    無工會分會之分公司，如要實行延長工時，以經勞資會議同
    意即可。本件桃園等2間分公司並無成立分公司工會，然有
    定期召開勞資會議，春日分公司於110年7月6日召開第3屆第
    2次勞資會議、內壢分公司於110年3月31日召開110年度第1
    次勞資會議，均作成決議通過：「因業務需要或季節性關係
    有使勞工在正常工作時間以外工作之必要時，公司經員工同
    意得將工作時間延長」之議案，故桃園等2間分公司係依該
    勞資會議之決議，使所僱勞工延長工作時間，尚無不法。
  ㈡勞基法第32條第1項所指工會，應係指「具有代表多數勞工之
    工會」：參諸司法院釋字第807號解釋之大法官意見書，或
    有大法官認為諸如勞基法第32條第1項規定有關工會或勞資
    會議同意部分，乃屬違憲之法規；或由大法官就勞基法第49
    條第1項規定之工會或勞資會議同意部分，所提出之見解，
    可認個別勞工之同意權不應由工會之同意所取代，且如企業
    工會之會員未逾雇主所僱勞工二分之一，顯然不具代表性，
    更不應剝奪個別勞工同意自身事項之權利。
  ㈢被告違反行政程序法第9條、第36條等規定：
　　⒈按勞資會議係勞資雙方合作之平台(勞基法第83條規定參照
      )，而工會則更進一步係為保障勞工團結權而成立，兩者
      並非互斥關係，各自所做出之決議，自應分別具有法律賦
      予之效力。觀諸團體協約法第9條規定，可知工會如有代
      表會員簽訂團體協約時，應有一定比例會員同意，才符合
      法律要求之代表性；換言之，因團體協約涉及個別勞工權
      益至關重要之勞動條件，如無代表性，其團體協約即不合
      法。
　　⒉原告為國際知名連鎖量販業者，分公司數量約350間，然家
      福股份有限公司工會(下稱家福企業工會)於100年5月1日
      成立後，會員人數於106年僅40人，4年後(即110年)亦僅
      增加至44人，長期由少數勞工把持，相較於原告現今所有
      員工人數約16,000人，比例僅佔0.25％，則家福企業工會
      是否足以代表原告所有員工之意志？且家福企業工會之組
      成成員多為樹林分公司之員工，桃園等2間分公司並無員
      工或僅有極為少數員工參與企業工會，則家福企業工會代
      表桃園等2間分公司之員工決定其得否延長工作時間，其
      合理性何在？可見，家福企業工會是否足以代表桃園等2
      間分公司內員工之意志，實有疑慮，則桃園等2間分公司
      依法召開之勞資會議所通過之決議，自應予優先適用。
　　⒊原告分公司總數約達350間，且遍佈全臺各地，各分公司之
      企業文化不同，就相關勞動環境及條件本應因地制宜，此
      即前勞委會92年函釋意旨所在。被告全未考量勞動環境之
      屬地性及家福企業工會之代表性是否充足，否定桃園等2
      間分公司依法召開勞資會議之效力，毋寧係變相認定工會
      應凌駕於個別員工之上，而迫使多數員工應遵行僅代表少
      數會員意見之工會決議，影響該等員工之工作權，顯已逸
      脫法律保障勞工團結權之本意，而損害個別勞工之權益。
      被告未對家福企業工會之代表性、合理性，及桃園等2間
      分公司員工之意願等因素，加以審酌與考慮，顯有違行政
      程序法第9條、第36條規定。
　㈣原告行為非出於故意或過失，依行政罰法第7條第1項規定，
    應不予處罰：就原告主觀認知而言，桃園等2間分公司並無
    工會，原告依桃園等2間分公司勞資會議同意而使員工延長
    工作時間，就此等勞動條件事項，已透過勞資會議與員工充
    分協商，且經過員工本人之同意並給付加班費及工資，該處
    置以個別勞工之自由意志為尊，充分保障勞工勞動權益，原
    告無任何不法意識，主觀上不具違反該等規定之故意或過失
    。又原告並非專業法律機構，前勞委會92年函釋既未廢止，
    被告卻以與該函釋不同之法律見解，責令原告負擔較高之注
    意義務，該行政行為已屬不法。
  ㈤本件縱不符勞基法第32條規定，原告亦容有超法規之阻卻責
    任事由：縱本院仍認本件應以家福企業工會為優先，然原告
    因與本件相同爭點而遭主管機關裁罰之案件，多達數10件以
    上，不同法院就相同爭點之裁處事實確有不同之見解，原告
    合理信賴最高行政法院105年度判字第165號等判決之法律見
    解，對原告而言，採取如被告所據之見解係屬無期待可能，
    自應認於此情形下有「超法定之阻卻責任事由」之存在，而
    不應予以處罰。
  ㈥聲明：訴願決定及原處分撤銷。
三、被告答辯及聲明：
　㈠勞基法第32條第1項有關勞工延長工作時間之各項限制，其立
    法意旨係為禁止雇主於正常工作時間外，要求勞工繼續延長
    時間工作，以保護勞工身心之健康。倘雇主有使勞工在正常
    工作時間以外工作之必要者，雇主須經工會同意，如事業單
    位無工會者，則須經勞資會議同意後，始得將工作時間延長
    。又工會法第6條第1項第1款所定企業工會，為代表勞工之
    法人組織，而勞資會議應屬非法人組織，僅透過勞資代表召
    開會議踐行勞工參與，兩機制於監督企業之角色，效力及功
    能有所不同。故事業單位及其所屬分支機構未組織工會前，
    如欲使勞工延長工作時間，應召開勞資會議經其同意後，始
    屬合法；如事業單位已組織工會，而其所屬分支機構未組織
    工會前，欲使勞工延長工作時間，仍應徵得工會同意後，始
    屬合法，尚不得以分支機構勞資會議之同意代之。本件依原
    告之人資專員於110年10月12日訪談紀錄，可知原告未經工
    會同意，使勞工黎君等人於110年7月至9月間之正常工時外
    延長工作時間，是原告違反勞基法第32條第1項規定之事實
    ，足以認定。
  ㈡前勞委會92年函釋並未論及如無廠場工會，但有事業單位工
    會時，是否可逕以勞資會議同意取代事業工會同意之問題。
    而依前勞委會103 年2月6日勞動2字第1030051386號函(下稱
　　103年函釋)、107年6月21日勞動3字第1070130884號函(下稱
    107年函釋)等內容，顯然依主管機關的見解，於事業單位有
    工會之情形，尚不得以其分支機構未成立工會為由，逕以勞
    資會議同意取代工會之同意。至原告固援引最高行政法院10
    5年度判字第165號判決，然經最高行政法院依大法庭徵詢程
    序統一法律見解，而作成之108年度判字第472號判決，明確
    指出總公司既有成立企業工會，各分支機構關於勞基法第30
    條第2項、第30條之1第1項、第32條第1項、第49條第1項所
    示勞動條件之變更，當然須經企業工會之同意，要無以各分
    支機構未成立廠場工會為由，而謂分支機構就該等勞動條件
    之變更，只須經由各分支機構之勞資會議同意即可，藉以規
    避總公司企業工會監督等語，其後最高行政法院111年度上
    字第685號裁定見解，亦同此意旨。本件家福企業工會於100
    年5月1日即已成立，則原告如欲使勞工延長工作時間，自應
    依勞基法第32條第1項之規定，經工會同意後始得為之。
  ㈢依勞基法第32條第1項規定，雇主有延長工作時間之必要者，
    應經工會同意始得為之，且法無明文要求工會人數應達全體
    勞工半數以上，故勞基法第32條第1項所指之工會，自不以
    「具有代表多數勞工之工會」為前提，原告主張勞基法第32
    條第1項所指之工會，以「具有代表多數勞工之工會」為前
    提，並不為實務見解所採，此僅屬原告一己之法律見解，並
    無足採。
  ㈣實務上已就勞基法第32條第1項之適用，有明確可遵循之見解
    得供原告參照，原告稱其主觀無故意過失、無期待可能性等
    語，顯無足採：主管機關已陸續作成103年函釋、107年函釋
    ，最高行政法院亦經大法庭徵詢程序，作成108年度判字第4
    72號判決，皆已詳述勞基法第32條第1項之正確適用，原告
    僅以其信任所執實務見解為由，主張其對於本件違反行政法
    義務之行為，主觀上不具故意過失、無期待可能性，均無理
    由。
　㈤聲明：原告之訴駁回。
四、本院之判斷：
　㈠按勞基法第30條第1項規定：「勞工正常工作時間，每日不得
    超過八小時，每週不得超過四十小時。」第32條第1項規定
    ：「雇主有使勞工在正常工作時間以外工作之必要者，雇主
    經工會同意，如事業單位無工會者，經勞資會議同意後，得
    將工作時間延長之。」第79條第1項第1款規定：「有下列各
    款規定行為之一者，處新臺幣二萬元以上一百萬元以下罰鍰
    ：一、違反…、第三十二條、…規定。」第80條之1第1項規定
    ：「違反本法經主管機關處以罰鍰者，主管機關應公布其事
    業單位或事業主之名稱、負責人姓名、處分期日、違反條文
    及罰鍰金額，並限期令其改善；屆期未改善者，應按次處罰
    。」又按丁類之雇主或事業單位(僱用勞工人數250人以上)
    ，使勞工延長工作時間，未經工會同意，無工會者未經勞資
    會議同意，且為本次違規裁罰時往前回溯3年內第5次違反(
    同條項規定)者，處55萬元罰鍰，亦為裁處時裁罰基準第2點
    第1項附表第28項次、第2項及第3點第4款所分別明訂（本院
    卷第121頁、第125、126頁）。核此裁罰基準，乃被告為處
    理違反勞基法事件，建立執法之公平性，減少爭議及提升行
    政效率與公信力（參見該裁罰基準第1點），在勞基法第79
    條第1項所定罰鍰額度內，按雇主或事業單位規模大小及性
    質、違規次數等差異性，所為細節性、技術性之裁罰標準，
    使行政裁罰之裁量有一客觀之標準，以免專斷或有差別待遇
    ，被告援以為裁罰之依據，本院爰予尊重。　
　㈡如事實概要欄所載之事實，為兩造所不爭執，並有被告所屬
    勞檢處110年9月28日、同年10月12日勞動條件檢查紀錄表、
    訪談紀錄表（原處分卷第35頁至第42頁）、家福企業工會11
    0年8月16日家福工字第1100816004號函（原處分卷第267頁
    至第269頁）、勞工黎君等人之刷卡時間補登表（原處分卷
    第43頁至第63頁、第71頁至第91頁、第99頁至第140頁）、
    加班明細表（原處分卷第141頁至第146頁、第148頁至第153
    頁）、歷年裁罰紀錄（原處分卷第22頁至第28頁）、原處分
    及訴願決定書（本院卷第39頁至第48頁）在卷可稽，是原告
    未經家福企業工會同意，而使勞工黎君等人在正常工作時間
    以外工作(即加班)之事實，可以認定。茲兩造爭議所在，乃
    原告本於桃園等2間分公司勞資會議已同意勞工加班，據為
    其未違反勞基法第32條第1項規定之主張，是否有理？
　㈢按前揭勞基法第32條明定雇主延長工時之法定要件及程序，
    排除私法自治原則之適用，賦予公權力介入管制之規範目的
    ，乃衡酌企業內勞工工時制度形成與變更，攸關企業之競爭
    力與生產秩序，且經濟活動愈趨複雜多樣，倘勞動條件及勞
    資關係模式過度僵化，將有礙於經濟整體發展，惟為保障勞
    工生命安全與身體健康之基本權益，避免經濟弱勢之勞工獨
    自面對及屈從於雇主所提出之不利勞動條件，故不許雇主得
    經個別勞工之同意延長工時，而於同條第1項但書明定雇主
    應經工會同意，如事業單位無工會者，經勞資會議同意後，
    始得將工作時間延長之。其將「經勞資會議同意」列為事業
    單位無工會時之備用方式之緣由，在於考量勞工團結權受工
    會法保障，工會相較於勞資會議，當更具與資方折衝之實力
    ，且可避免雇主利用經濟優勢，在勞資會議召開之前，藉由
    不當手段左右個別勞工之自主意願，以弱化工會功能，瓦解
    勞工團結權，遂取不利於勞工之勞動條件。是以，總公司有
    成立企業工會，而各分支機構未成立廠場工會者，雇主就其
    各分支機構員工之工時為延長時，當須經企業工會之同意，
    不得逕由各分支機構之勞資會議同意為之，以規避工會監督
    （最高行政法院109年度上字第857號判決意旨參照）。本件
    原告主張桃園等2間分公司係依勞資會議之決議，使所僱勞
    工延長工作時間，並無不法一節，經查，桃園等2間分公司
    分別於110年3月31日(內壢分公司)、110年7月6日(春日分公
    司)召開勞資會議，並均作成決議通過：「因業務需要或季
    節性關係有使勞工在正常工作時間以外工作之必要時，公司
    經員工同意得將工作時間延長」之議案等情，固有各該勞資
    會議之會議紀錄可資為證（本院卷第49頁至第59頁），然家
    福企業工會既早已成立，原告自應依勞基法第32條第1項規
    定，經家福企業工會同意後，方得使勞工在正常工作時間以
    外工作(加班)，本件既不存在「事業單位無工會」之情，原
    告自不得逕以勞資會議業已同意為由，而使其勞工加班，是
    原告上開主張，自無可採。
　㈣原告固陳稱勞基法第32條第1項所指工會，應係指「具有代表
    多數勞工之工會」，如企業工會之會員未逾雇主所僱勞工二
    分之一，顯然不具代表性，更不應剝奪個別勞工同意自身事
    項之權利等語。然勞基法第32條第1項所稱之「工會」，法
    無明文必須是「具有代表多數勞工之工會」或「逾雇主所僱
    用勞工人數二分之一之工會」，且勞工團結權為勞動三權(
    團結權、協商權及爭議權)之首，對於勞動條件之確保及提
    升至為重要，工會法第7條固明定企業工會之勞工應加入工
    會，以促進同一廠場或同一事業單位之團結力，然在法無明
    定勞工未加入企業工會之法律效果，甚或明文勞工為企業工
    會當然會員的情況下，如認未逾雇主所僱勞工二分之一之企
    業工會，非屬勞基法第32條第1項所定之「工會」，恐使雇
    主無視於會員人數不足而力量已形薄弱之工會，逕對勢單力
    薄之勞工各個擊破，以達成有利於雇主之勞動條件，致損及
    勞工權益，是原告上開主張，亦無足採。至原告所引團體協
    約法第9條規定，其規範意旨乃因團體協約之協商簽訂及履
    行，攸關所有會員權益甚鉅，自宜有嚴謹之簽訂門檻，以避
    免影響勞工權益及衍生勞資爭議，故明定工會以其團體名義
    簽訂團體協約時，應符合其內部一定比例之同意門檻，此與
    勞基法第32條第1項所指工會，是否應為「具有代表多數勞
    工之工會」或「逾雇主所僱用勞工人數二分之一之工會」，
    乃屬二事，是原告此部分之主張，尚無可採。
　㈤原告雖執前勞委會92年函釋，主張該函釋係奠基於勞動條件
    之屬地性，故應以小地域適用為優先之原則等語。然按該函
    釋係謂：「勞動基準法…、第三十二條…，有關雇主經工會同
    意，如事業單位無工會者，經勞資會議同意之規定，係指㈠ 
    事業單位有個別不同廠場實施者，應個別經各該廠場工會之
    同意；各該廠場無工會者，應經各該廠場之勞資會議同意。
     ㈡事業單位之分支單位實施者，其有工會之分會，且該分會
    業經工會之許可得單獨對外為意思表示者，經該分會之同意
    即可。㈢事業單位之分支機構分別舉辦勞資會議者，分支機
    構勞資會議之決議優先於事業單位勞資會議之決議。」（本
    院卷第143頁），可見該函釋並未涉及「事業單位有工會」
    ，而廠場無工會或事業單位之分支單位無工會之分會時，事
    業單位可否不經工會同意，逕以廠場或分支單位勞資會議之
    決議，而使其勞工在正常工作時間以外工作之問題，是原告
    援引上開函釋為其有利之論據，自有誤會。
　㈥原告另主張其無任何不法意識，主觀上不具違反勞基法第32
    條第1項規定之故意或過失，且本件容有超法規之阻卻責任
    事由等語。然按行政罰法第8 條規定：「不得因不知法規而
    免除行政處罰責任。但按其情節，得減輕或免除其處罰。」
    故欲適用行政罰法第8 條但書規定對違反行政法上義務之行
    為人予以減輕或免除其處罰時，須以行為人有「不知法規」
    存在為前提。而所謂「不知法規」，非指違反行政法上義務
    行為人必須要對自己的行為究係違反何法規之規定有所認知
    ，行為人如已知悉法規所禁止或要求應為之行為義務大致為
    何，就該違反行政法上義務之行為而言，行為人即已具備不
    法意識（違法性認識），應無行政罰法第8 條但書規定適用
    之餘地。至於所謂「按其情節，得減輕或免除其處罰」，係
    指如以行為人本身之社會經驗及個人能力，仍無法期待其運
    用認識能力而意識到該行為之不法，抑或對於其行為合法性
    有懷疑時，經其深入思考甚至必要時曾諮詢有權機關解釋，
    仍無法克服其錯誤時，始具有所謂「無可避免性」（最高行
    政法院106年度判字第542號判決意旨參照）。經查，原告對
    於其未經家福企業工會同意，而使勞工黎君等人在正常工作
    時間以外工作等之事實，知之甚詳，其對於法規適用之認知
    ，並無礙於其對於事實之認識，自無從據為其主觀上無故意
    或過失違反行政法上義務之事由。至就不法意識部分，如前
    所述，本件事實無涉前勞委會92年函釋所釋示之內涵，而其
    所據最高行政法院105年度判字第165號判決意旨，亦經該院
    108年度判字第472號勞基法事件，於依循行政法院組織法第
    15條之2所定徵詢程序而統一之法律見解所不採(最高行政法
    院嗣因司法院釋字第807號解釋【勞基法第49條第1項規定違
    反憲法第7條保障性別平等之意旨，自該解釋公布之日起失
    其效力】公布，而以110年度再字第36號判決廢棄前述108年
    度判字第472號判決，然就總公司有成立企業工會，而各分
    支機構未成立廠場工會者，雇主就其各分支機構員工之工時
    為延長時，當須經企業工會之同意，不得逕由各分支機構之
    勞資會議同意為之，以規避工會監督一節，仍為該院之統一
    見解，並未變更)，原告自無從引為其不具有「不法意識」
    之有利論據；且前勞委會另就如本件之法律爭議，前即作成
    103年函釋略以：「本案○○股份有限公司○○分公司勞工如未
    組織分公司工會，該分公司於○○股份有限公司工會成立…後
    ，如擬實施彈性工作時間等制度，應徵得○○股份有限公司工
    會同意，尚不得逕據該分公司勞資會議之同意以代。」等語
    （本院卷第145、146頁）、107年函釋略以：「查勞動基準
    法…第32條、…規定，雇主擬實施…、『延長工作時間』…等事項
    ，應徵得工會同意，如事業單位無工會者， 始允由勞資會
    議行使同意權，其處理方式如下：㈠事業單位有廠場工會者
    ，其於該廠場擬實施前開事項，應經廠場工會之同意；如各
    該廠場無工會，惟事業單位有工會者，應經事業單位工會之
    同意。㈡事業單位無工會者，擬實施前開事項應經勞資會議
    同意；各事業場所分別舉辦勞資會議者，事業場所勞資會議
    之決議優先於事業單位勞資會議之決議。…。」等語（本院
    卷第147、148頁），均明確說明勞基法中關於「雇主經工會
    同意，如事業單位無工會者，經勞資會議同意後」之相關規
    定(勞基法第32條第1項規定亦包括在內)，其解釋適用之法
    律上意見，而可供原告依循法令之參考。經核各該函釋意旨
    ，契合勞基法保障勞工權益之立法本旨，自可供行政機關執
    法之參考及勞雇雙方參採為釐定權利義務之依據，原告如仍
    有疑義，亦可向主管機關諮詢釐清，自不得僅據實務見解未
    見一致，即遽採有利於己之見解。是原告上開主張，自無從
    據為減免其行政罰責之論據。
　㈦綜上所述，原告主張均無足採。從而，被告以原告未經工會
    同意，即使所僱勞工黎君等人，於110年7月至9月間延長工
    作時間，違反勞基法第32條第1項規定，而依同法第79條第1
    項第1款、第80條之1第1項及裁罰基準第2點附表第28項次丁
    類等規定，處原告55萬元罰鍰，並公布原告名稱、負責人姓
    名、處分期日、違反條文及罰鍰金額，並自即日起改善，認
    事用法均無違誤，訴願決定予以維持，核無不合。原告訴請
    本院為如其聲明所示之判決，為無理由，應予駁回。又本件
    判決基礎已臻明確，兩造其餘之攻擊防禦方法及訴訟資料經
    本院斟酌後，核與判決結果不生影響，無一一論述之必要，
    併予敘明。
五、據上論結，本件原告之訴為無理由，依行政訴訟法第98條第
    1 項前段，判決如主文。
中　　華　　民　　國　　111  　年　　12　　月　　8　　日
   　　　　　　　   臺北高等行政法院第二庭
                              審判長法  官　 楊得君
                          　        法  官　 高維駿
                                    法  官　 李明益
一、上為正本係照原本作成。
二、如不服本判決，應於送達後20日內，向本院提出上訴狀並表
    明上訴理由，如於本判決宣示後送達前提起上訴者，應於判
    決送達後20日內補提上訴理由書（須按他造人數附繕本）。
三、上訴時應委任律師為訴訟代理人，並提出委任書。（行政訴
    訟法第241條之1第1項前段）
四、但符合下列情形者，得例外不委任律師為訴訟代理人。（同
    條第1項但書、第2項）
得不委任律師為訴訟 代理人之情形 所  需  要  件 ㈠符合右列情形之一者，得不委任律師為訴訟代理人　 1.上訴人或其法定代理人具備律師資格或為教育部審定合格之大學或獨立學院公法學教授、副教授者。 2.稅務行政事件，上訴人或其法定代理人具備會計師資格者。 3.專利行政事件，上訴人或其法定代理人具備專利師資格或依法得為專利代理人者。 ㈡非律師具有右列情形之一，經最高行政法院認為適當者，亦得為上訴審訴訟代理人 1.上訴人之配偶、三親等內之血親、二親等內之姻親具備律師資格者。 2.稅務行政事件，具備會計師資格者。 3.專利行政事件，具備專利師資格或依法得為專利代理人者。 4.上訴人為公法人、中央或地方機關、公法上之非法人團體時，其所屬專任人員辦理法制、法務、訴願業務或與訴訟事件相關業務者。 是否符合㈠、㈡之情形，而得為強制律師代理之例外，上訴人應於提起上訴或委任時釋明之，並提出㈡所示關係之釋明文書影本及委任書。  
中　　華　　民　　國　　111  　年　　12　　月　　8　　日
                                    書記官   陳德銘